臺灣士林地方法院民事判決　九十年度簡上字第一八○號
　　上　訴　人　遠東新世界公寓大廈管理委員會
　　法定代理人　甲○○
　　訴訟代理人　乙○○
　　被 上訴 人　丙○○
右當事人間請求給付印信、管理費存摺事件，上訴人對於中華民國九十年九月二十一
日本院內湖簡易庭九十年度湖簡字第四０九號第一審判決提起上訴，本院判決如左：
    主      文
上訴駁回。
第二審訴訟費用由上訴人負擔。
    事      實
甲、上訴人方面：
一、聲明：
  (一)原判決廢棄。
  (二)被上訴人應將汐止遠東新世界公寓大廈管理委員會（下稱「遠東大廈管理委員會
    」）之印信、管理費存摺（汐止農會帳號：一八—一一○—○○○七九五號）交
    付予上訴人。
二、陳述：除與原審判決書所載者相同茲予引用外，補稱：
  (一)依本社區規約「樓棟委員」與「管理委員」概念不同，樓棟委員之產生為規約第
    七條第四款所約定：「樓棟委員之選任按樓棟分區分配名額，由各樓棟分區自行
    選舉，並以獲得該樓棟分區區分所有權人較多者為當選」；至於管理委員同條第
    三款約定：「管理委員．．．由樓棟委員互選之」，足證「樓棟委員」與「管理
    委員」不同，當選樓棟委員僅取得競選管理委員之資格，並非當然取得管理委員
    之身分。據上，原判決理由三—(二)略以：「管理委員三十一名過半數（即十六名
    ）以上出席參加始符合規定，民國八十九年十二月二十九日召開僅有張洪碧玉．
    ．．等九人出席參加，認會議召開程序不合法」，顯有誤認。
  (二)本社區第三屆管理委員會委員總數為十三人，而非三十一人（三十一人為樓棟委
    員），故八十九年十二月二十九日出席會議人數九人，已過半數，當日召開之會
    議應屬合法。原審判決認定管理委員三十一人係受被上訴人提供之委員名單誤導
    所致，該份名單為「樓棟委員」名單而非「管理委員」名單，對照本社區第三屆
    另一份「樓棟委員」名單，三十一人之姓名、地址完全相符可證，被上訴人所提
    供委員名單漏繕「樓棟」兩字，顯有意誤導原審判決。
  (三)管理委員依慣例包括主委、副主委及財務委員共十三位管理委員。在八十九年十
    二月二十九日召開的是管理委員會，共出席共九位的八十九年度委員，每一年度
    的樓棟委員任期至年底為止，在十二月份的時候各樓棟會自行改選樓棟委員，再
    由當年度主任委員召集下一年度樓棟委員互選十三位管理委員，若當年度主委未
    當選樓棟委員，則不能成為下一屆管理委員候選人，十三位管理委員選出後，再
    互選出主任委員、副主委、財務委員。
  (四)八十九年十二月二十九日當日所召集的管理委員會，其中議題之一就是改選下一
    屆管理委員，當時有下一屆的十五位樓棟委員出席，以及當屆的九位管理委員出
    席，樓棟委員與管理委員部分有重疊，例如主委就是。當時主委表示，雖只有十
    五位樓棟委員出席，且慣例只有十三位管理委員，既然此十五位樓棟委員如此熱
    心，便由這十五位樓棟委員擔任下一屆管理委員，並經鼓掌通過，嗣後投票互選
    主任委員，而由甲○○當選之。依規約及公寓大廈管理條例皆無要求需樓棟委員
    過半數出席才能選任管理委員，因此當日表決程序應合法。
  (五)九十年二月十二日第三屆主委張洪碧玉主持選舉被上訴人為主任委員，不惟與主
    管機關台北縣政府公函相悖，該函略以「本案既已進入司法程序，故不宜再另行
    改選，應俟法院判決後而定」，且原審判決理由亦認定「九十年二月十二日現任
    管委會委員資格及主任委員選任．．．均與規約不符」。故被上訴人不具第四屆
    主任委員之身分。被上訴人未經任何會議討論決定，同意張洪碧玉經營之康萊爾
    托兒所自九十年四月脫離社區管理委員會，而免繳每月應繳納新台幣（下同）六
    、七千元之管理費。
  (六)張洪碧玉既已卸任主任委員（於九十年二月中旬移交被上訴人），復自四月一日
    退出管理委員會（管理費繳納至九十年三月），何以還能以其名義於四月十六日
    委任劉敏卿律師擔任訴訟代理人，請求社區住戶張春櫻給付社區合法報備成立前
    之管理費，而被上訴人未召開會議討論通過，逕在九十年七月收支明細表上用公
    款（管理費）支付該筆律師費用四萬元。被上訴人甚至假借管委會名義，毀損私
    人之圍牆竊佔土地，似欲圖利張洪碧玉經營之托兒所，致被害地主聯名向鈞院檢
    察署提出毀損、竊佔告訴。
  (七)因上述事項，致社區住戶心生不滿而拒繳管理費，加上被上訴人之主任委員身分
    遭質疑，拒繳者更趨嚴重，被上訴人非但未協調，反以持有管理委員會印信來假
    公濟私，任意處分或侵害區分所有權人之權益，舉例如下：
    1.未經區分所有權人會議，逕行動支地下室區分所有權人之停車場結餘款：
      本社區地下室區分所有權人約佔全體住戶之百分之八十，停車場收入款原除支
      付一名保全人員費用外，並無其他人事費用，而被上訴人卻自九十年三月起每
      月由地下室逕提一萬元，支付原由管理費項下之清潔人員費用，損及區分所有
      權人權益。
    2.違背規約重複收取地下室停車場使用費：
      依本社區「停車場管理辦法」第二十四條規定：本停車場管理、使用及維護事
      宜，委由委員會或其他指定單位執行，委員會除地下停車場各項必要開支實報
      實銷外，並得自收取之停車使用費百分之十限度內，收取委託管理費。管委會
      得收取之停車使用費百分之十，每年業已收取，被上訴人所能收取之部分為本
      年度（九十年）收入款之百分之十，而非歷年累計之結餘款之百分之十。其竟
      於九十年八月未經區分所有權人同意，從歷年累計之結餘款一百五十六萬七千
      餘元中，收取十五萬七千餘元挹注管理費，顯又損及前開辦法第二十五條區分
      所有權人之結餘款分配權。
    3.以公款從事犯罪行為：
      依九十年三月、四月之收支明細表，被上訴人分別支付租用鑽土機及購買香菸
      、飲料之費用，名義是整理公園綠地，實者是毀損私人土地之圍牆，並將圍牆
      內之待報廢車兩輛（尚有報廢殘餘價值）委託拖吊業者拖離變賣。
    4.被上訴人於九十年十一月二日公告將地下室停車收入盈餘款回饋住戶，每戶二
      千元。因未經區分所有權人會議討論通過，致百餘住戶簽署反對，被上訴人始
      作罷。然因下屆管委會改選在即，為收買人心，復於九十年十二月三日公告不
      收取管理費二個月。收取管理費為管委會之義務，被上訴人之行為，實乃變相
      買票，況規約亦未授權主任委員有該項權利。
三、證據：提出第三屆管理委員會十三名委員名冊影本、被上訴人所提供三十一名委
    員名單影本、第三屆樓棟委員名單影本、張洪碧玉委任律師狀影本、九十年七月
    收支明細表影本、臺灣士林地方法院檢察署九十年度偵字第一○六○四號傳票影
    本、九十年三月、四月收支明細表影本、停車場管理辦法影本、九十年八月收支
    明細表影本、致律師存證信函影本、九十年九月收支明細表影本、社區住戶簽署
    反對書影本、公告不收取管理費影本各一份。
乙、被上訴人方面：
一、聲明：駁回上訴。
二、陳述：除與原審判決書所載者相同茲予引用外，補稱：
    上訴人並未另外選出管理委員，因上訴人不諳法律，歷來皆認為各樓選出之樓棟
    委員即管理委員。
三、證據：援用原審之立證方法。
    理      由
一、本件上訴人起訴主張：訴外人張洪碧玉係遠東大廈管理委員會第三屆主任委員，
    依遠東大廈規約（下稱「系爭規約」）第七條第五款約定，第三屆委員任期自八
    十九年一月一日至同年十二月三十一日止，第四屆委員會於八十九年十二月二十
    九日召開，選出上訴人之法定代理人即甲○○擔任第四屆主任委員，並訂於九十
    年一月三日交接，詎屆期張洪碧玉未辦理移交，並擅自於九十年一月四日召開笫
    三屆臨時委員會，推翻前開八十九年十二月二十九日之會議結論，並訂於九十年
    一月十一日重新辦理改選第四屆委員會，改選結果，仍由甲○○以最高票當選，
    惟因甲○○非張洪碧玉屬意接替人選，張洪碧玉復任意更改樓棟委員名單，並於
    同年二月十二日違規辦理第三次改選，經運作選出被上訴人為主任委員，並於同
    年月二十九日辦理移交，惟甲○○既為合法選舉產生之主任委員，自得代表遠東
    大廈管理委員會訴請被上訴人交出遠東大廈管理委員會之印信及管理費存摺，爰
    依公寓大廈管理條例第二十條第二項之規定提起本訴等語。被上訴人則以：遠東
    大廈管理委員會之法定代理人為被上訴人丙○○，並非甲○○，上訴人以遠東大
    廈管理委員會名義起訴，當事人不適格；又依遠東大廈規約第六條第三項約定：
    「管理委員會會議應有過半數以上委員出席參加，其討論事項應經出席委員過半
    數以上之決議通過」，惟八十九年十二月二十九日召開改選會議，僅有十五名委
    員出席，並未逾法定半數委員十六人，會後即遭部分住戶質疑其合法性，故於九
    十年一月十一日召開第三屆第二次臨時委員會，會議進行中因甲○○到場鬧事，
    主席張洪碧玉即宣告散會，事後部分住戶自行繼續開會選出主任委員，程序自屬
    無效等語，資為抗辯。
二、按當事人之適格，則指當事人就特定訴訟標的有實施訴訟之權能而言，此項權能
    之有無，應依當事人與特定訴訟標的之關係定之，原告是否適格，應依原告起訴
    主張之事實定之，非依審判之結果定之（最高法院二十六年度渝上字第六三九號
    判例、六十九年度台上字第一三三三號判決參照）。本件甲○○既主張其為遠東
    大廈管理委員會主任委員，並有請求被上訴人交還遠東大廈管理委員會印信及存
    褶之權利，則兩造一為權利人，一為義務人，均有實施訴訟之權能，揆諸前揭說
    明，本件當事人並無不適格之情形，被上訴人辯稱上訴人提起本件訴訟不適格等
    語，容有誤會，合先敘明。
三、按公寓大廈應成立管理委員會或推選管理負責人；公寓大廈成立管理委員會者，
    應由管理委員互推一人為主任委員，主任委員對外代表管理委員會，管理委員會
    之組織及選任應於規約中定之，公寓大廈管理條例第二十七條第一項、第二項分
    別定有明文。本件遠東大廈既設有管理委員會，亦定有規約，則揆諸前開規定，
    其管理委員會之組織及主任委員之產生自應依其規約規定定之。而上訴人主張甲
    ○○業於八十九年十二月二十九日及九十年一月十一日所召開之管理委員會中經
    選任為遠東大廈管理委員會第四屆主任委員之事實，為被上訴人所否認，並以前
    揭情詞置辯。經查：
  (一)依遠東大廈規約第七條第四款、第三款、第一款之約定：「樓棟委員之選任按樓
    棟分區分配名額，由各樓棟分區自行選舉，並以獲得該樓棟分區區分所有權人較
    多者為當選」、「管理委員、候補委員由樓棟委員互選之」、「主任委員由管理
    委員互選之」等情，而上訴人亦於本院九十年十一月十五日準備程序時自承「章
    程內並未約定有幾位管理委員，但依慣例包括主委、副主委及財務委員共十三位
    管理委員，至於樓棟委員則有三十一位」、「每一年度的樓棟委員任期至年底為
    止，在十二月份的時候，各樓棟會自行改選樓棟委員，再由當年度主任委員召集
    下一年度樓棟委員互選十三位管理委員、「十三位管理委員選出後再互選出主任
    委員、副主委、財務委員」等語，足徵遠東大廈管理委員會每一屆主任委員之產
    生，須先經由各樓棟選出樓棟委員，再由樓棟委員互選出若干位管理委員及候補
    委員，然後才由新任管理委員中互選出主任委員。亦即樓棟委員僅取得管理委員
    之候選資格，而非當然取得管理委員之身分。
  (二)次依遠東大廈規約第六條笫三款固約定：「管理委員會會議應有過半數以上之委
    員出席參加，其討論之事項應經出席委員過半數以上之決議通過」等語，惟並未
    另外特別約定樓棟委員會議之召開程序，則關於樓棟委員會議之召開程序，即有
    進一步研求之必要：依內政部於五十四年七月二十日發布之會議規範第二條第一
    項第一款關於適用範圍之規定，本規範適用於議事在尋求多數意見並以整個會議
    名義而為決議者，如各種人民團體之會議等。又依同規範第四條第一項關於開會
    額數之規定：「各種會議之開會額數，依左列規定：一永久性集會，得自定其開
    會額數。如無規定，以出席人數超過應到人數之半數，始得開會。前款應到人數
    ，以全體總數減除因公、因病人數計算之。二處理議案之委員會，應有全體委員
    過半數之出席，始得開會。」第九十八條規定：「各種會議得就實際需要，在不
    牴觸本規範之範圍內，得另定議事規則施行之。」本件遠東大廈之樓棟委員會議
    ，應屬人民團體會議之一種，而遠東大廈規約復未就該樓棟委員會議之召開另定
    議事規則，且八十九年十二月二十九日及九十年一月十一日所召開之樓棟委員會
    議，即係以改選新任之管理委員及候補委員為其主要議案，揆諸前揭會議規範之
    規定，應有全體樓棟委員過半數之出席，始得開會。況遠東大廈各樓棟委員係本
    於各棟樓區分所有權人之付託行使權利，基於民主多數決原則或類推適用公寓大
    廈管理條例第二十九條第一項之規定：「區分所有權人會議之決議，除本條例或
    規約另有規定外，應有區分所有權人過半數及其區分所有權比例合計過半數之出
    席，以出席人數過半數及其區分所有權比例占出席人數區分所有權合計過半數之
    同意行之」，亦應認為遠東大廈管理委員會第三屆主任委員先後於八十九年十二
    月二十九日及九十年一月十一日所召開之樓棟委員會議，均應有全體樓棟委員過
    半數之出席，始得開會。
  (三)遠東大廈每屆應選出之樓棟委員共三十一名，為兩造所不爭執，是如欲召開樓棟
    委員會，至少應有三十一名樓棟委員過半數（即十六名）以上之出席，始符合前
    述會議規範及公寓大廈管理條例第二十九條第一項之規定，惟依卷附上訴人所提
    出遠東大廈管理委員會八十九年第五次會議記錄顯示，於八十九年十二月二十九
    日所召開之樓棟委員會，僅有十五位樓棟委員出席，雖經出席之十五位樓棟委員
    決議由該十五位樓棟委員當選為新任管理委員，惟因出席之樓棟委員未過半數，
    是縱嗣後該十五位管理委員進一步互選出甲○○為遠東大廈管理委員會之新任主
    任委員，亦不生合法選任之效力。
  (四)另依上訴人所提出卷附遠東大廈管理委員會第三屆第二次臨時會會議記錄顯示，
    於九十年一月十一日所召開之樓棟委員會，一開始雖有二十五位第四屆樓棟委員
    出席，惟於選舉新任管理委員之程序進行中，主席即第三屆管理委員會主任委員
    張洪碧玉未待開票完畢即宣布散會，並與十位樓棟委員攜帶選票離席，會場僅剩
    十四位樓棟委員另行推選主席繼續開票，並選出甲○○為新任主任委員。惟因上
    開樓棟委員會議既經主席張洪碧玉宣布散會，該會議即已結束，縱主席宣布散會
    有所不當，惟於有召集權人另行依法召開會議前，該會議均無法再選舉新任管理
    委員及主任委員，況主席張洪碧玉於宣布散會後，並已與另十位樓棟委員攜帶選
    票離席，會場僅剩十四位樓棟委員，已未超過全體樓棟委員之半數，是嗣後該十
    四位樓棟委員雖選出甲○○為遠東大廈管理委員會之新任主任委員，仍不生合法
    選任之效力。
  (五)至於遠東大廈管理委員會前幾屆、甚至九十年二月十二日所選任之管理委員及主
    任委員，雖均有可能因開會出席人數不足或主任委員選任方式與遠東大廈規約不
    符之處，而形成另一種慣例，惟所謂慣例又因每屆時空環境因素之不同而不盡相
    同，然遠東大廈既定有規約，一切事務自應以規約及相關規定作為最高處理準則
    ，否則發生糾紛如何解決，自不能以有前例可循，即否定規約及相關規定之效力
    ，附此敘明。
五、綜上所述，甲○○既未經合法選任為遠東大廈管理委員會第四屆主任委員，則其
    以遠東大廈管理委員會之名義，訴請被上訴人交付遠東大廈管理委員會之印信及
    管理費存摺，即屬於法無據，為無理由，應予駁回。原審判決雖誤以為樓棟委員
    即為當然之管理委員，惟其判決駁回上訴人之起訴及假執行之聲請，依上述其他
    理由仍屬正當。是上訴意旨指摘原判決結果不當，求予廢棄改判，為無理由，應
    予駁回其上訴。
六、本件判決基礎已臻明確，兩造其餘之攻擊防禦方法及訴訟資料經本院斟酌後，核
    與判決不生影響，無一一論述之必要，併予敘明。
據上論結，本件上訴為無理由，依民事訴訟法第四百三十六條之一第三項、第四百四
十九條第二項、第七十八條，判決如主文。
中　　　華　　　民　　　國　　九十一　　年　　　一　　　月　　　十　　　日
                            臺灣士林地方法院民事第三庭
~B審判長法官　洪英花
~B　　　法官　王怡雯
~B      法官　張國勳
右為正本係照原本作成。
不得上訴。
中　　　華　　　民　　　國　　九十一　　年　　   一　　 月　　十五  　　日
~B法院書記官　李汝婷
